【裁判字號】    98,訴,1612
【裁判日期】    980731
【裁判案由】    毒品危害防制條例
【裁判全文】
臺灣板橋地方法院刑事判決              98年度訴字第1612號
公  訴  人  臺灣板橋地方法院檢察署檢察官
被      告  甲○○
上列被告因毒品危害防制條例案件，經檢察官提起公訴（98年度
毒偵字第1437號），本院判決如下：
    主  文
甲○○無罪。
    理  由
一、公訴意旨略以：被告甲○○於民國97年12月7 日上午11時32
    分為警採尿前二十六小時內之某時，在不詳處所有施用海洛
    因一次之行為。因認被告所為，係涉犯毒品危害防制條例第
    10條第1 項之施用第一級毒品罪等語。
二、按犯罪事實應依證據認定之，無證據不得認定犯罪事實；又
    不能證明被告犯罪者，即應諭知無罪之判決，刑事訴訟法第
    154 條第2 項、第301 條第1 項分別定有明文。次按認定犯
    罪事實所憑之證據，雖不以直接證據為限，間接證據亦包括
    在內，然而無論直接證據或間接證據，其為訴訟上之證明，
    須於通常一般人均不致有所懷疑，而得確信其為真實之程度
    者，始得據為有罪之認定，倘其證明尚未達到此一程度，而
    有合理之懷疑存在時，即難遽採為不利被告之認定，最高法
    院88年度臺上字第954 號判決意旨可資參照。
三、本件公訴意旨認被告涉有上開施用第一級毒品罪嫌，無非係
    以卷附驗尿報告及臺灣檢驗科技股份有限公司98年4 月16日
    檢（化超）北字第980416號函一份為其主要論據。訊據被告
    固坦承接受警方採尿之事實，惟堅決否認為警查獲前二十六
    小時內有施用海洛因之犯行，辯稱：當天伊係到中和衛生所
    接受美沙冬之替代療法，出來後即受到警方盤查，伊身上並
    無任何違禁品，亦不願接受採尿，警方卻一直刁難，伊迫不
    得已才接受採尿等語。
四、經查：
(一)被告於97年12月7 日上午10時50分許在臺北縣中和市○○路
    30號前為警查獲後，經警方採其尿液送臺灣檢驗科技股份有
    限公司以EIA 酵素免疫分析法初步檢驗，及以GC/MS 氣相層
    析質譜儀法確認檢驗結果，確呈鴉片類（嗎啡）陽性反應乙
    節，有該公司97年12月31日編號CH/2008/C0347 號濫用藥物
    檢驗報告、毒品案尿液編號及姓名代碼對照表各一紙附卷可
    稽，是此部分之事實固堪認定。
(二)本件被告曾同意接受採尿並簽署採證同意書乙節，固有被告
    之警詢筆錄及該份同意書一份附卷可稽。惟依證人即查獲警
    員乙○○於本院審理中所證，本件係先於當日上午8 時至10
    時間在上開中和市○○街口發現被告形跡可疑，盤查後因其
    未攜帶證件，且有毒品前科，並懷疑被告所駕駛之機車可能
    為贓車，故帶回警局查證，被告本同意驗尿，後又拒絕，故
    其即讓被告離去，然因被告十分可疑，故派另名便衣警員跟
    蹤被告，在中和國中對面發現被告與毒品列管人口詹嘉龍接
    觸，故警方向前盤查，並在詹嘉龍身上查獲十幾包毒品，警
    方當場並未在被告身上查獲毒品，但懷疑被告是否將毒品藏
    在褲檔或其他私密處所，因查獲地點為便利商店，故再將被
    告帶回警局，此次被告即同意接受採尿等語（參見本院98年
    7 月14日審判筆錄第3 至10頁），可知當日上午警方係先後
    二次將被告帶回警局，第一次被告拒絕驗尿，第二次方接受
    採尿。而由警詢筆錄中僅記載「盤查」被告，及卷內並無逮
    捕通知書等情，亦可知本件警方並非逮捕或拘提被告，警方
    帶被告回警局採尿之依據，僅係以經被告同意為依據甚明。
(三)然依上開警方查獲過程觀之，第一次將被告帶回警局之理由
    中，被告所駕駛者是否為贓車，當場即可透過警網連線查詢
    ，證人乙○○亦證稱查證結果並非贓車，是顯無因此帶被告
    為警局之必要，至被告雖有毒品前科，但現場既查無犯罪跡
    證，亦無理由將被告帶至警局。而就被告未攜帶證件部分，
    業為被告所否認，證人高澤誠亦表示僅能確定當時被告未帶
    行照等語（參見上開本院審判筆錄第4 頁），且被告警詢筆
    錄中並未提到被告未帶證件。而一般警方為防止未帶證件者
    假冒身分，多會照相及按捺指紋卡，然本件警方卻未有上開
    舉動，實與常情有違，可徵本件應如被告所述其確有攜帶身
    分證件之可能性較高。在此情形之下，縱使被告未攜帶行照
    ，警員頂多依法舉發開立交通違規罰單，實無逕行將被告帶
    回警局之理。再參以被告到警局後警員即要求其接受採尿等
    情觀之，可徵在第一次查獲過程中，被告並無任何跡證顯示
    其有犯罪嫌疑，警員在無正當理由之情形下，僅不過係因被
    告具有毒品前科，單純懷疑被告可能持續施用毒品而將被告
    帶回警局要求採尿，甚為灼然。
(四)警員既無正當理由要求被告當場接受採尿，被告第一次加以
    拒絕，自屬其權利之正當行使，不能因此而對被告為不利之
    認定，詎警方竟即派人尾隨跟蹤被告，此舉已有可議。之後
    再次查獲被告與詹嘉龍時，被告身上復查無違禁物，且當時
    離第一次查獲尚不到兩、三個小時，在此情形下，被告在短
    時間內連遭警方盤查兩次，且知第二次係因警方跟蹤之故，
    對其心理而言實有嚴重之壓迫感，是其辯稱覺得警方在刁難
    伊等語，尚非無據。警員乙○○雖稱第二次係因懷疑被告將
    毒品藏在褲檔處等語，然既然警方係尾隨跟監被告，依警方
    當場所見若認被告確有犯罪嫌疑（如係自詹嘉龍處取得毒品
    後持有），自可依現行犯之規定逮捕後加以搜索，縱如警員
    乙○○所述因在公開場合不便詳細搜索，而將被告逮捕後帶
    回警局搜索，亦屬搜索程序之執行。然本件依警詢筆錄所載
    ，第二次查獲時警員仍僅係以「盤查」之方式為之，卷內亦
    無搜索扣押筆錄等文件，若當場警方確係基於搜索之意思將
    被告帶回警局，何以卷內並無相關資料或記載？可徵第二次
    查獲被告時，警方除當場已先初步搜索被告身上並未發現有
    毒品等違禁物外，似未有合理之依據或相當之理由可認對被
    告有進一步搜索之必要，方僅以盤查程序為之。退步言之，
    即使被告當時確係與身上持有毒品之詹嘉龍接觸，衡情頂多
    係自詹嘉龍處取得毒品，警員既馬上向前逮捕或盤查，顯然
    被告根本來不及加以施用，警方在搜索未果後，卻何以又要
    被告接受驗尿？是警員乙○○證稱當時將被告帶回警局係因
    欲搜索其褲檔等私密處等語，實尚難遽以憑採，是就第二次
    查獲被告而言，亦尚難認當時有相當跡證顯示被告具有犯罪
    嫌疑，警方猶要求被告到警局採尿，心態上容有可議之處。
(五)按被告若有施用毒品，對於警方自係避之唯恐不及，警方既
    未於其身上查獲違禁物或其他可疑物品，衡情被告理應不願
    隨警方回警局接受採尿，被告第一次亦確實明確拒絕接受採
    尿。然警方竟在無正當理由下猶尾隨跟監被告，且僅因被告
    與身上持有毒品之人有所接觸，別無其他合理懷疑即在短時
    間內又將被告帶回警局要其驗尿，顯見警方似乎千方百計就
    是要被告接受驗尿，在此警方強力之作為下，被告實處於深
    覺受刁難之強大心理壓力，為免警方再找麻煩不得已同意驗
    尿，亦即被告可能確係如其所辯係處於受迫之情形下同意接
    受採尿，其同意接受採尿之任意性即令人存疑，是本院依調
    查所得之證據，認尚不足以證明被告係在自由意志下同意接
    受警方採尿，本件警方採尿之程序即難認已符合法定程序。
(六)準此，本件既難認警方帶被告至警局採集被告尿液之程序係
    符合法定程序，則此次被告所採集之尿液及因此衍生之尿液
    檢驗報告即應不得作為認定被告犯罪之證據。此外，被告所
    涉犯之施用第一級毒品罪，本質上屬自戕行為，對他人法益
    尚無直接具體危害，被告既曾因施用毒品案件經本院以95
    年度訴字第1287號案件判處徒刑後至96年7 月16日執行完畢
    ，迄至本案案發時執行完畢尚未滿兩年，警方本可依毒品危
    害防制條例第25條之規定通知被告到場採尿，或報請檢察官
    、法院許可後強制採尿，詎警方竟未依法定程序偵查、蒐證
    ，故就本案而言，實不宜援引刑事訴訟法第158 條之4 規定
    就上開被告所採集之尿液及因此衍生之尿液檢驗報告賦予證
    據能力，否則不啻使警方日後再查緝此類犯罪時，對於便宜
    行事之作風，有恃無恐，而有礙人權之保障，並使上開採尿
    程序之相關法律規定形同具文。
五、綜上所述，本件被告所採集之尿液及因此所衍生之尿液檢驗
    報告均無證據能力，業如前述，是本件並無足夠之積極證據
    可資證明被告確有公訴意旨所指施用第一級毒品之犯行，揆
    諸前揭法條及判例意旨，被告之犯罪尚屬不能證明，依法自
    應就此部分諭知無罪之判決。
據上論斷，應依刑事訴訟法第301 條第1 項，判決如主文。
本件經檢察官吳宗光到庭執行職務。
中    華    民    國    98    年    7     月    31    日
                  刑事第十三庭  審判長法  官 李幼妃
                                      法  官 鄭燕璘
                                      法  官 張紹省
以上正本證明與原本無異。
如不服本判決應於送達後十日內向本院提出上訴狀。
                                      書記官 周雅玲
中    華    民    國    98    年    7     月    31    日


司法院資訊處製作；財團法人民間司法改革基金會備份。
